臺灣臺南地方法院民事判決　　　　　　 95年度重訴字第253號
原　　　告　乙○○
被　　　告　甲○○
　　　　　　　　　　　　 10.
訴訟代理人　金輔政律師
上列當事人間請求債務人異議之訴事件，經本院於民國96年5月
2日言詞辯論終結，判決如下：
    主  文
原告之訴駁回。
訴訟費用新台幣壹拾捌萬柒仟捌佰貳拾肆元由原告負擔。
    事 實 及 理 由
一、按訴訟全部或一部之裁判，以他訴訟之法律關係是否成立為
    據者，法院得在他訴訟終結前以裁定停止訴訟程序，民事訴
    訟法第182條第1項定有明文。依此，有無裁定停止訴訟程序
    之必要，法院本有自由裁量之權，並非一經當事人聲請，即
    應裁定停止訴訟程序。抑且，所謂訴訟全部或一部之裁判，
    以他訴訟之法律關係是否成立為據者，係指他訴訟之法律關
    係是否成立，為本件訴訟先決問題而言，若他訴訟是否成立
    之法律關係，並非本件訴訟之先決問題，則其訴訟程序自毋
    庸停止（最高法院89年度台抗字第356號裁定要旨參照）。
    查被告主張本院民事執行處業於民國96年4月4日以92年度執
    字第20953號裁定駁回被告依據台南縣永康市調解委員會87
    年民調字第260號調解書之執行名義所為強制執行之聲請，
    惟被告隨即於96年4月17日對該裁定提起抗告，是以抗告法
    院是否維持或廢棄原裁定，將影響上開執行程序之存否，為
    此爰依民事訴訟法第182條規定，聲請俟本院92年度執字第
    20953號裁定之抗告程序終結前，裁定停止本件訴訟程序等
    語，惟查，被告所指之抗告程序，乃屬非訟程序，此與前揭
    規定所稱之訴訟程序互有差異，抑且，本件原告提起本件訴
    訟，主因在於請求確認被告就台南縣永康市調解委員會87年
    民調字第260號調解書所示債務人吳陳珠與被告間之債權債
    務關係不存在，另附帶請求被告依前揭執行名義所為之強制
    執行程序（即本院92年度執字第20953號執行程序）應予撤
    銷，依此，本院前揭執行程序縱經撤銷，然執行名義既仍有
    效存在，原告仍有提起本件確認訴訟之實益。是以，本院92
    年度執字第20953號執行程序是否存在，並非本件確認訴訟
    之先決問題，揆諸前揭最高法院裁定要旨之說明，本院尚無
    裁定停止本件訴訟程序之必要，合先敘明。
二、原告起訴主張：原、被告均為訴外人吳陳珠之子。被告持台
    南縣永康市調解委員會87年民調字第260號調解書為執行名
    義（下簡稱系爭執行名義），業經鈞院以92年執字第20953
    號返還不當得利事件受理在案，並對訴外人即債務人吳陳珠
    之財產為強制執行。惟查，系爭執行名義實係訴外人吳陳珠
    於無意識或精神錯亂中所為之意思表示，依民法第75條規定
    自屬無效。從而系爭執行名義所成立之債權自屬不存在。被
    告自無由持系爭執行名義，對訴外人吳陳珠之財產為強制執
    行。其次，系爭執行名義中載明被告對訴外人吳陳珠有新台
    幣（下同）19,976,082元之債權，而該項債權實係安平港之
    補償款，並應由原、被告及訴外人吳榮木三兄弟平分，原告
    可得650萬元，為此，兩造及訴外人吳榮木乃於87年2月20日
    在台南縣永康市調解委員會成立87年度民調字第156號調解
    ，原告願意給付被告650萬元做為補償而成立和解，依此，
    被告對訴外人吳陳珠之債權，業經被告與原告及訴外人吳榮
    木成立上開調解處分而不存在，即被告對訴外人吳陳珠已無
    債權可為重複之請求。再者，訴外人吳陳珠於強制執行進行
    中之94年11月22日死亡，原、被告及訴外人吳喜久、吳榮木
    、吳金榮均為訴外人吳陳珠之繼承人，且未聲請拋棄繼承，
    則兩造依繼承之法律關條均為系爭執行名義之債務人，被告
    並應與其他繼承人就系爭執行名義負連帶清償責任，依此，
    被告對訴外人吳陳珠之債權即因繼承致債權債務混同於一人
    ，依民法第344條規定，債之關係應歸於消滅，被告自不得
    再持系爭執行名義對被繼承人即訴外人吳陳珠之財產為強制
    執行，為此原告爰依強制執行法第14條規定，提起本件訴訟
    ，並聲明求為判決：1、確認被告就系爭執行名義所載訴外
    人吳陳珠應給付被告19,976,082元之債權不存在。2、本院
    92年度執字第20953號返還不當得利事件所為之強制執行程
    序應予撤銷等情。
三、被告則以：訴外人吳陳珠對被告所欠債務因訴外人吳陳珠亡
    故，而由繼承人共同繼承，為公同共有之債務人，應為合一
    必要之共同訴訟，本件其他繼承人未共同提起訴訟，僅以原
    告個人名義提起本件訴訟，即屬當事人不適格，應駁回原告
    之訴。其次，訴外人吳陳珠於系爭執行名義製作調解時意識
    正常，並無精神錯亂，且調解成立後，訴外人吳陳珠隨後於
    同年尚自訴原告及其妻共同詐欺及偽造文書案件，當時到庭
    陳述能力正常，訴外人吳陳珠僅係眼力差，不若原告所稱無
    意識或精神錯亂，且原告如仍主張其簽署調解書當時屬無意
    識狀態，亦應由原告就該事實之存在負其舉證責任。再者，
    原告所稱兩造與訴外人吳榮木於87年2月20日已於台南縣永
    康市調解委員會中成立87年度民調字第156號調解書，由原
    告給付被告650萬元做為補償，故被告對訴外人吳陳珠之債
    權即因之不存在云云，然查兩造關於87年民調字第156號調
    解書之調解事由主要為家產分配糾紛，至系爭執行名義之調
    解事由則為訴外人吳陳珠因代被告保管徵收補償費應予歸還
    之糾紛，且台南縣永康市調解委員會87年民調字第156號調
    解書成立時間在系爭執行名義之前（即87年民調字第156號
    調解書成立於87年2月20日，而87年度民調字第260號成立時
    間在87年4月15日），怎可謂成立在前之調解，將導致成立
    在後之調解不存在之理。末查，訴外人吳陳珠於本院92年執
    字第20953號執行中死亡，其債務由繼承人原、被告及訴外
    人吳喜久、吳榮木、吳金榮五人繼承，被告為上開執行案件
    之債權人，債務發生混同，應僅就被告之應繼份5分之1混同
    ，其餘5分之4部分，繼承人仍應連帶負責，故原告竟主張全
    部債務不存在，顯無理由等語，資為抗辯。並聲明求為判決
    ：原告之訴駁回。
四、本件經本院整理及調查證據後，兩造對下列事項均無爭執：
   1、原告於民國87年2月20日與被告及訴外人吳榮木等二人在
      台南縣永康市調解委員會內達成調解合意，表明雙方為兄
      弟關係，因母親吳陳珠分配給個人之不動產不均，且現金
      之運用亦不均衡，致生糾紛，故雙方同意於87年2月20日
      以前得自母親吳陳珠名義或向外購得之不動產，全部依現
      有完成登記手續，歸各所有權人所有完結，其餘現金運用
      不均衡部分，全部核計清楚，其不均衡部分，原告願給付
      被告6,500,000元作為補償。而上開650萬元之補償款，原
      告於87年2月26日給付200萬元，其餘450萬元於87年3月20
      日以前付清（即87年民調字第156號調解筆錄）。惟原告
      就上開債務僅償付200萬元，其餘450萬元未曾依約給付。
   2、被告另於87年4月15日在台南縣永康市調解委員會與訴外
      人即兩造之母吳陳珠達成調解合意，表明因被告所有坐落
      台南市安平區○○○段554地號（地目養、面積0.5543公
      頃，持分2分之1）土地，經高雄港務局徵收，於82年間授
      權委由訴外人吳陳珠領取地價補償款18,735,340元，加成
      款7,494,126元，扣增值稅後領得19,510,470元，另土地
      補償133,022元及特別救濟金332,580元，總計19,976,082
      元暫由訴外人吳陳珠保管，但至今竟被他人領取未能交還
      被告，致生糾紛，為此訴外人吳陳珠同意給付被告19,976
      ,082 元，及自87年4月15日起至清償日止，按年息百分之
      5計算之利息，訴外人吳陳珠並願以所有之財產、現金及
      其得變價為現金之權利償付被告（即87年民調字第260號
      調解筆錄）。嗣被告即於92年6月12日持上開執行名義對
      訴外人吳陳珠之財產向本院聲請強制執行，經本院92年度
      執字第20953號受理在案，惟上開執行程序業經本院民事
      執行處於96年4月4日裁定駁回被告之強制執行聲請，致該
      執行程序因而終結，但被告隨即於96年4月17日對該裁定
      提出抗告。
   3、訴外人吳陳珠於上開執行程序進行期間之94年11月22日死
      亡，其繼承人有被告（長男）、訴外人吳喜久（次女）、
      吳榮木（三男）、吳金榮（四女）、原告（四男）等五人
      ，渠等均無人向本院家事庭聲請拋棄繼承或限定繼承。
   4、以上事實，有兩造分別提出之訴外人吳陳珠之除戶謄本、
      繼承系統表各一份、本院家事庭95年2月9日南院慧家家95
      年度繼字第172號函一份、台南縣永康市調解委員會87年
      民調字第156號調解筆錄一份、本院92年度執字第20953號
      民事裁定一份、抗告狀一份等影本在卷可稽，並經本院依
      職權調取本院92年度執字第20953號執行卷全卷核閱屬實
      ，則此等事實自堪信為真實。
五、茲兩造有爭執者厥為：
   1、原告僅以自己名義，而未經其他繼承人一同提起本件債務
      人異議之訴，有無當事人不適格之情事？
   2、訴外人吳陳珠於87年4月15日與被告在台南縣永康市調解
      委員會所簽署之調解筆錄（87年民調字第260號），是否
      係其在無意識或精神錯亂中所為之意思表示？
   3、台南縣永康市調解委員會87年民調字第156號調解筆錄所
      載之債權，是否與該調解委員會同年度260號調解筆錄所
      載之債權同一，並致被告已不得對訴外人吳陳珠重複請求
      ？
   4、訴外人吳陳珠對被告依台南縣永康市調解委員會87年民調
      字第260號調解筆錄所負之債務，是否因訴外人吳陳珠之
      死亡，致被告之債權與原告之繼承債務因混同而消滅？以
      下分述之。
六、按確認法律關係之訴，非原告有即受確認判決之法律上利益
    者，不得提起之，民事訴訟法第247條第1項前段定有明文。
    又確認法律關係成立或不成立之訴，以確認現在之法律關係
    為限，如已過去或將來應發生之法律關係，則不得為此訴之
    標的（最高法院49年台上字第1813號判例意旨參照）；且起
    訴請求確認他人之某法律關係存在或不存在，須以該法律關
    係之雙方當事人為共同被告一同起訴，始為當事人適格。若
    僅以其中一方當事人為被告，即非適格之當事人（另參最高
    法院93年度台上字第117號判決要旨）。查本件原告主張被
    告係以台南縣永康市調解委員會87年民調字第260號調解書
    為執行名義，對訴外人即債務人吳陳珠之財產聲請強制執行
    ，並經本院以92年度執字第20953號返還不當得利事件對訴
    外人吳陳珠之財產為強制執行，然訴外人吳陳珠於上開強制
    執行程序進行中之94年11月22日死亡，其繼承人分別為被告
    、訴外外人吳喜久、吳榮木、吳金榮及原告等五人，依民法
    第1153條第1項規定，被告自應就上開債務負連帶責任，又
    依民法第344條規定，債權與其債務同歸一人時，債之關係
    消滅，是以訴外人吳陳珠對被告所負之上開債務，依法已因
    繼承而混同歸於消滅，被告自不得執上開執行名義對被繼承
    人吳陳珠名義之財產為強制執行，為此爰依強制執行法第14
    條第1項前段規定，提起債務人異議之訴，聲明求為判決確
    認被告就台南縣永康市調解委員會87年民調字第260號調解
    書所載債務人吳陳珠應給付被告19,976,08 2元之債權不存
    在等情，業據其提出訴外人吳陳珠之除戶謄本、繼承系統表
    各一份影本為證，雖被告對原告所提證據資料均予是認，惟
    辯稱訴外人吳陳珠死亡後，其債務僅就對被告應繼分額5分
    之1部分產生混同而消滅，並非全部不存在等語，然查，訴
    外人吳陳珠已於原告起訴前之94年11月22日死亡，則原告所
    欲確認之法律關係，即訴外人吳陳珠與被告間於87年4月15
    日所簽署之調解筆錄所示之債權債務關係，已因訴外人吳陳
    珠之死亡而屬過去發生之法律關係，揆諸前揭最高法院判例
    意旨說明，即不得為本件確認訴訟之訴訟標的，雖原告主張
    因訴外人吳陳珠之繼承人均無人拋棄繼承，故該法律關係仍
    存在於訴外人吳陳珠之繼承人與被告之間，仍屬現在尚存之
    法律關係，但揆諸前揭最高法院93年度台上字第117號判決
    要旨說明，原告仍須以該法律關係之雙方當事人為共同被告
    一同起訴，始符當事人適格，今訴外人吳陳珠之繼承人計有
    被告（長男）、訴外人吳喜久（次女）、吳榮木（三男）、
    吳金榮（四女）、原告（四男）等5人之事實，復為兩造所
    不爭，但原告提起本件訴訟，僅以被告一人為對造，而未就
    其他繼承人即訴外人吳喜久、吳榮木、吳金榮等人列為共同
    被告一同起訴，即顯有當事人不適格之情事，雖原告曾於96
    年4月30日具狀請求本院依民事訴訟法第56條之1第1項之規
    定，強制追加其他繼承人為原告，以符程序云云，惟原告提
    起本件確認訴訟，其與其他繼承人間並無合一確定而應共同
    起訴之情形（亦即並未繫屬之其他繼承人並無列為共同原告
    之必要，但應將之與本件被告一同列為共同被告），是原告
    前揭請求，當屬無據，然原告既未將其所欲確認之法律關係
    雙方當事人列為共同被告一同起訴，即有當事人不適格之情
    事。依此，原告提起本件確認訴訟，既非適法，姑不論訴外
    人吳陳珠簽署台南縣永康市調解委員會87年民調字第260號
    調解筆錄是否為無意識狀態所為、或該項法律關係是否重複
    請求，乃至被告之債權是否因混同而消滅等情，已與本件訴
    訟結論無涉，本院毋庸逐一論述。從而，原告訴請確認被告
    就台南縣永康市調解委員會87年民調字第260號調解書所載
    債務人吳陳珠應給付被告19,97 6,082元之債權不存在等情
    ，為無理由，不應准許。
七、至原告併請求本院92年度執字第20953號返還不當得利事件
    所為之強制執行程序應予撤銷部分，業經本院民事執行處於
    96年4月4日裁定駁回被告強制執行之聲請，致該執行程序終
    結（該裁定理由謂因訴外人吳陳珠之死亡，致被告亦繼承訴
    外人吳陳珠之債務，又依民法第1153條第1項規定，繼承人
    對於被繼承人之債務需負連帶責任，則被告為債權人，亦同
    為債務人，依民法第344條、第274條等規定，該項債權債務
    即因混同而消滅，且其他連帶債務人亦同免責任，從而，其
    強制執行之聲請即無所據，故經本院執行處裁定駁回等語）
    ，姑不論被告對該裁定所為之抗告是否有理由，本院前揭執
    行程序既已終結，則本院即無可能對之再行撤銷，是此，原
    告逕請求本院撤銷該強制執行程序等情，亦顯無實益，應併
    予駁回之。
八、本件第一審裁判費為187,824元，應由敗訴之原告負擔，本
    院併依職權宣告之。
九、據上論結，原告之訴為無理由，依民事訴訟法第78條、第87
    條第1項，判決如主文。
中　　華　　民　　國　　96　　年　　5 　　月　　16　　日
                  民事第三庭    法　官　林彥君
以上正本係照原本作成
如對本判決上訴，須於判決送達後20日內向本院提出上訴狀
中　　華　　民　　國　　96　　年　　5 　　月　　16　　日
                                書記官　張豐榮
